臺灣高雄地方法院民事判決　　　　　　　　　　　　　　九十一年再易字第三二號
　　再審原告　甲○○
　　再審被告　乙○○
右當事人間請求請求遷讓房屋眷舍事件，再審原告對於民國九十一年九月十六日本院
九十一年度再易字第二一號確定再審判決提起再審之訴，本院判決如左：
    主      文
再審之訴駁回。
再審訴訟費用由再審原告負擔。
    理      由
一、再審原告主張：按民法第一百十八條之處分究係指物權行為及準物權行為，抑或
    包括負擔行為及債權行為，學界與實務界見解存有歧異，最高法院三十九年台上
    字第一０五號判例採包括負擔行為及債權行為說，而最高法院八十三年台上字第
    一一三八號、二八二八號判決及學說採僅指物權行為及準物權行為說，然上揭三
    十九年台上字第一０五號判例迄今未被廢止，係屬有效判例，當有拘束各級法院
    之效力。次按，法律上之利益是否存在，是勝訴判決具備之要件，欠缺法律上保
    護之必要應受敗訴判決，此為最高法院三十一年十一月十九日民刑庭總會決議、
    六十七年台上字第一０二０號判例意旨所揭示。鈞院九十一年再易字第二一號判
    決及八十九年度簡上字第二０三號判決皆謂「使用借貸，乃債權契約，非物權契
    約，貸與人對借用物縱無所有權，亦可本於貸與人地位請求借用人返還，亦即使
    用借貸之成立與所有權之有無，並無牽連關係」，而引用使用借貸契約及最高法
    院五十年台抗字第一六六號判例意旨，為再審原告敗訴判決。惟上開判例僅就是
    否生中止訴訟問題作判斷，並無就當事人間是否無權處分訴訟標的物，是否有法
    律上保護之利益作實體上之判斷，從其裁定相關法條僅列民法第四百六十四條及
    民事訴訟法第一百八十二條，而無列民法第一百十八條可徵。又細究法律精神及
    上揭五十年台抗字第一六六號判例意旨，貸與人對借用物縱無所有權但仍必須有
    管理權或其他正當支配權利，方能依使用借貸契約請求返還借用物而得勝訴判決
    ，否則即違背上述最高法院三十一年十一月十九日民刑庭總會決議及六十七年台
    上字第一０二０號判例意旨。茲陸軍總司令部配予再審被告居住眷舍（以下簡稱
    系爭眷舍）面積計十二坪（即三九．六六八四平方公尺），配住機關以再審被告
    違規使用，註銷其配住權利，乃配住權利既經註銷，類推適用民法第一百十四條
    第一項規定，視為自始無眷舍使用權，超出十二坪部分無待註銷自始即無使用權
    ，亦即，再審被告對眷舍無所有權，亦無管理權或其他正當使用之支配權利，即
    不得處分眷舍，否則即屬無權處分，再審被告將眷舍部分借與再審原告，雖屬債
    權行為，依上揭最高法院三十九年台上字第一０五號判例意旨，即屬無權處分，
    迄今未獲陸軍總司令部承認，按民法第一百十八條第一項反面解釋，兩造間使用
    借貸契約不生效，再審被告不得依不生效力之使用借貸契約，請求再審原告返還
    眷舍及賠償相當租金之金額。鈞院九十一年度再易字第二一號判決及八十九年度
    簡上字第二０三號判決捨上開三十九年台上字第一０號判例不從，引用不具拘束
    力之判決資為依據，適用法規顯有錯誤。又再審被告對系爭眷舍居住權既被註銷
    ，外無其他正當支配之權利，亦即無法律上之利益存在，仍得勝訴判決，是鈞院
    上開二判決適用法規顯有錯誤。爰依民事訴訟法第四百九十六條第一項一款、七
    十一年台再字三０號判例、司法院大法官會議釋字第一七七號解釋，於法定期間
    內提起再審之訴等語。
二、按適用法規顯有錯誤者，當事人得以再審之訴對於確定終局判決聲明不服；再審
    之訴顯無再審理由者，得不經言詞辯論，以判決駁回之，民事訴訟法第四百九十
    六條第一項第一款及第五百零二條第二項分別定有明文。又所謂適用法規顯有錯
    誤者，乃指確定判決所積極的適用之法規，顯然不合於法律規定，或與司法院現
    尚有效之大法官會議解釋，或最高法院現尚有效之判例，顯然違反者而言（最高
    法院六十三年度台上字第八八０號判例參照）；又確定判決消極的不適用法規，
    顯然影響裁判者，自屬民事訴訟法第四百九十六條第一項第一款所定適用法規顯
    有錯誤之範圍（司法院大法官會議解釋第一七七號參照）。經查：
（一）按使用借貸乃債權契約，非物權契約，貸與人對借用物縱無所有權，亦可本於
      貸與人地位請求借用人返還，亦即使用借貸之成立與所有權之有無並無牽連關
      係，此為最高法院五十年台抗字第一六六號判例所揭櫫。本院八十九年簡上字
      第二０三號遷讓房屋眷舍事件關於返還系爭建物部分之請求基礎係民法第四百
      七十七條第二項規定，則本院上開事件判決就該部分積極適用上開判例（理由
      欄第三項），並說明縱再審被告經配住機關撤銷配住眷舍之權利，亦非不得本
      於其與再審原告間原有之使用借貸關係向再審原告主張借用物之返還，並無適
      用法規顯有錯誤之可言，從而，本院九十一年度再易字第二一號認上開事件判
      決適用法規並無錯誤，亦無違誤。
（二）至再審原告以：再審被告配住系爭眷舍（計十二坪）之權利業經註銷，類推適
      用民法第一百十四條第一項規定，視為自始無眷舍使用權，超出十二坪部分自
      始即無使用權，則再審被告將系爭眷舍及超出眷舍部分借與再審原告，依最高
      法院三十九年台上字第一０五號判例意旨，即屬無權處分，迄未獲權利人即陸
      軍總司令部承認，按民法第一百十八條第一項反面解釋，兩造間使用借貸契約
      不生效力，再審被告不得依不生效力之使用借貸契約，請求再審原告返還眷舍
      及賠償相當租金之金額，鈞院八十九年簡上字第二０三號及九十一年度再字第
      二一號判決捨判例不從卻引用不具拘束力之判決資為判決依據，適用法規顯有
      錯誤云云。惟本院八十九年度簡上字第二０三號判決就系爭眷舍十二坪以外部
      分（即附圖所示C、D、E、E'、E"）係為再審原告勝訴之判決，再審原告就此
      勝訴部分重為論敘，顯有誤會，合先敘明。茲再審被告前於八十七年九月間即
      以永和永貞郵局第二九四號存證信函終止與再審原告間之使用借貸關係，並限
      再審原告於八十七年十月十日前搬離系爭眷舍，嗣於八十八年七月二十一日提
      起上開返還房屋眷舍之訴（八十八年鳳簡字第九０一號，上訴後為本院八十九
      年簡上字第二０三號），而再審被告之配住眷舍權係至上開訴訟中之九十年七
      月二十日始經陸軍總司令部撤銷，經再審被告提起訴願，國防部於九十一年一
      月二十二日駁回訴願，此有存證信函、起訴狀、陸軍總司令部九十年七月二十
      日（九十）伯耐字第四八０三號函、九十一年元月三十日（九一）伯耐字第九
      一二號函附於本院八十九年簡上字第二０三號全卷可按。又陸軍總司令部撤銷
      再審被告之配住權，揆其性質，應屬終止權之行使，而非撤銷，是自無從類推
      適用民法第一百一十四條第一項規定，而應類推適用民法使用借貸章節關於終
      止之規定，自終止時（即九十年七月二十日）起向後發生效力，於該終止時點
      前，再審被告均係有權使用系爭眷舍。準此，再審被告自七十年間起至八十七
      年十月十日止將系爭眷舍借貸予再審原告住用，並無無權處分之可言，而再審
      被告終止兩造不定期使用借貸契約，於法亦無不合，乃兩造使用借貸關係既經
      終止，再審被告自八十七年十月十一日起即享有借用物返還請求權，則其於八
      十八年七月二十一日提起上開返還房屋眷舍之訴，自屬有據，從而，本院上開
      兩判決認再審被告依上開請求權請求再審原告返還該件附圖A、B、B'部分建物
      及相當於租金之不當利得為有理由，自無違誤。另遍閱上開二判決全文，均未
      引用最高法院任一判決就民法第一百一十八條之「處分」究指何類法律行為為
      論述，再審原告所謂上開二判決引用不具拘束力之判決資作判決依據，容有曲
      誤，而再審原告所援引之最高法院三十九年台上字第一０五號判例係針對買賣
      關係所著，尚難擴張認民法第一百一十八條之「處分」亦兼及出借行為，況再
      審被告出借系爭眷舍期間，係有權配住眷舍，已如前述，縱認上開判例得擴張
      解釋為「處分」包含一切負擔行為，再審被告出借系爭眷舍予再審原告，亦非
      無權處分，附此敘明。
（三）再審原告另以：提起任何訴訟，請求法院判均應以有權利保護之必要為前題，
      具備權利保護必要者，始能受勝訴判決，再審被告對系爭眷舍之居住權既被註
      銷，無其他正當支配之權利，無法律上之利益存在，仍得勝訴判決，係適用法
      規錯誤云云。惟再審被告配住系爭眷舍之權利既經撤銷，再審被告即有可能受
      系爭眷舍權利人即陸軍總司令部請求返還系爭眷舍及給付相當於租金之賠償，
      則其請求再審原告先行返還系爭眷舍及給付不當利得，自非無法律上之利益存
      在，準此，上開二判決認再審被告得受勝訴判決，亦無違誤。
三、綜上所述，本院九十一年再易字第二一號判決及八十九年度簡上字第二０三號判
　　決適用法律並無違誤，再審原告指摘上開二判決適用法規顯有錯誤，顯無理由。
    爰不經言詞辯論，逕予以判決駁回。
四、依民事訴訟法第五百零二條第二項、第七十八條，判決如主文。
中　　　華　　　民　　　國　　九十一　　年　　十一　　月　　四　　　　　日
　　　                        臺灣高雄地方法院民事第二庭
~B審判長法官　　　 吳進寶
~B法　　　官       蘇姿月
~B法　　　官　　　 甯　馨
右為正本係照原本作成。
本判決不得上訴。
中　　　華　　　民　　　國　　九十一　　年　　十二　　月　　十六　　　　日
~B法院書記官　　　 林麗文
